臺灣高等法院刑事判決　　　　　　　　94年度上訴字第2419號
上　訴　人　臺灣臺北地方法院檢察署檢察官
上　訴　人
即　被　告　丁○○
選任辯護人　林士祺律師
上　訴　人
即　被　告　乙○○
被　　　告　丙○○
選任辯護人　龔君彥律師
上列上訴人因妨害自由等案件，不服臺灣臺北地方法院93年度訴
字第1322號，中華民國94年4月13日第一審判決（起訴案號：臺
灣臺北地方法院檢察署93年度少連偵字第9號），提起上訴，本
院判決如下：
    主  文
原判決撤銷。
丁○○、乙○○、丙○○成年人與未滿十八歲之人共同以強暴方
法剝奪人之行動自由，丁○○處有期徒刑貳年陸月；乙○○，處
有期徒刑壹年陸月；丙○○處有期徒刑陸月，如易科罰金，以參
佰元折算壹日。
扣案折疊刀刀柄壹把沒收。
    事  實
一、丁○○於民國九十三年二月二十二日下午五時三十分許，駕
    駛車牌號碼EM－9228號自小客車搭載呂明宗（檢察官為不起
    訴處分確定），行經臺北縣新店市○○路○段交岔路口時，
    因會車與他人發生爭執而阻塞道路，適有沈正鄰駕駛車牌號
    碼3C－8085號自小客車搭載妻范淑如、子沈彥廷、女沈宜臻
    等人，欲前往臺北縣新店市○○路○段二○二巷五弄二號「
    孟鴻土雞城」，行經該處，不耐阻塞久候，而與丁○○發生
    爭執，丁○○憤然駕車離去，卻在台北縣新店市○○路上直
    潭壩土地公廟前，攔阻隨後到來之沈正鄰車輛，並與沈正鄰
    、沈彥廷發生扭打，丁○○車輛左後車窗亦因而遭擊破（傷
    害、毀損部分均未據告訴），此時，與沈正鄰等人相約前往
    孟鴻土雞城聚餐之甲○○，亦駕駛6109－GT號自小客車搭載
    其未婚妻沈雅文、友人陳俊興行經該處，即下車查看，丁○○見勢單力薄、悻然駕車離去，惟仍憤恨難平，亟思索還車
    窗玻璃破損及傷害之賠償，遂電話聯絡其子乙○○，再由乙○○聯絡其友人丙○○、鄭紹堂（原審通緝中）、少年甲０
    ０（案發時未滿十八歲，由原審少年法庭另案審理）、林淑
    惠（檢察官為不起訴處分確定）等人，搭乘丙○○所駕DJ－
    1782號自小客車前往臺北縣新店市○○路、廣興路口與丁○○、呂明宗會合，丁○○、乙○○、丙○○均成年人，竟與
    鄭紹堂，及未滿十八歲之少年甲００，基於傷害他人身體及
    以強暴方法剝奪人之行動自由之犯意聯絡，丁○○、乙○○
    、鄭紹堂、少年甲００等人並基於傷害之概括犯意，謀議覓
    得沈正鄰等人毆打後，強押其中一人，以索討賠償。於同日
    晚間六時三十分許，丁○○等人行經孟鴻土雞城時，見沈正
    鄰等人車輛停放該處，丁○○、乙○○、丙○○、鄭紹堂、
    甲００等人即下車，欲毆打正走向沈正鄰車旁之范淑如，范
    淑如高聲求救，沈正鄰、沈彥廷、甲○○、沈雅文、陳俊興
    等人聞聲來援，雙方互持椅子、鐵鍋等物發生扭打（除甲○○外，其餘人傷害部分均未據告訴），沈正鄰等人不敵而四
    散奔逃，沈正鄰並趁隙打電話報警，此時，甲○○逃避不及
    ，遭丁○○持其所有折疊刀一把刺向其左右上臂，並遭乙○○持鐵鍋毆擊、丙○○、鄭紹堂、甲００等人徒手毆擊或以
    腳踢踹成傷，丁○○、乙○○、丙○○、鄭紹堂、甲００等
    人竟以徒手推擠、踢踹等強暴手段強押甲○○上DJ－1782號
    自小客車，再與呂明宗、林淑惠等人分乘DJ－1782號（乙○○駕駛、搭載鄭紹堂、甲○○、甲００，鄭紹堂與甲００坐
    於甲○○兩旁以控制甲○○行動）、EM－9228號（丁○○駕
    駛、搭載丙○○、呂明宗、林淑惠）自小客車離開孟鴻土雞
    城，以此非法方法剝奪甲○○之行動自由。嗣轉往臺北縣新
    店市○○路○段山區某處空地，丁○○、乙○○、鄭紹堂等
    人餘怒未消，又賡續前開傷害之概括犯意，將甲○○拉下車
    ，徒手毆打甲○○成傷，再於同日晚間九時許，轉往臺北縣
    新店市廣興農場福德宮涼亭，丁○○等要求甲○○提供友人
    電話，甲○○乃提供陳俊興0000000000號行動電話，丁○○
    即以其所有0000000000號行動電話撥打陳俊興上開號行動電
    話，要求甲○○向陳俊興報平安（當時陳俊興在烏來警察局
    龜山派出所），即掛電話，不久又來電要求沈正鄰接聽，丁○○即稱：要賠償新台幣（下同）十萬元，方釋放甲○○，
    付款地點為新店市○○路○段安坑交流道下等語，其後，丁○○等又電催款項是否籌妥？最後，約定同日晚間十一時許
    ，在臺北縣新店市○○路○段碧潭橋旁「麥當勞」速食店，
    付十萬元後釋放甲○○。隨後一行人前往臺北縣新店市○○
    路○段三五巷七號「鳳凰土雞城」內用餐，餐畢，前往臺北
    縣新店市○○路○段二四○號民宅前，推由鄭紹堂駕駛EM－
    9228號自小客車搭載乙○○、甲００前往麥當勞速食店取款
    ，丁○○、丙○○則負責看守甲○○。鄭紹堂等人依約到達
    麥當勞速食店時，見有警察埋伏，旋即駕車逃返臺北縣新店
    市○○路○段二四○號民宅前，鄭紹堂、乙○○、甲００心
    有不甘，再度基於前開傷害之概括犯意毆打甲○○成傷，甲○○因上開數次傷害行為，受有右上臂裂傷3×1平方公分、
    右肘刮傷3×0.1平方公分、左上臂裂傷5×1平方公分、右小
    腿瘀傷4×3平方公分、擦傷1×1平方公分之傷害，迨至翌日
    即九十三年二月二十三日凌晨一時許，丁○○等人見警方已
    偵辦，乃在臺北縣新店市○○路○段、莒光路口，釋放甲○○，共計甲○○自由遭剝奪達六小時三十分許，嗣為警循線
    查獲，並扣得折疊刀刀柄一把（刀刃已斷裂）。
二、案經甲○○訴由臺北縣政府警察局新店分局移送臺灣臺北地
    方法院檢察署檢察官偵查起訴。
    理  由
一、證據能力部分：辯護人辯稱：有關同案被告於警詢或偵查之
    說詞，或屬傳聞，或屬未命具結，不具證據能力，證人於警
    詢說辭，亦不具證據能力等語，按同案被告彼此間，於訴訟
    上，就其他被告而言，應係立於證人地位，因此，有關其他
    共同被告犯案情節之說詞，依法應命具結（大法官會議釋字
    第五八二號意旨參照），否則，應不具證據能力，而被告以
    外之人於審判外陳述，除法律另有規定外，亦不具證據能力
    ，刑事訴訟法第一百五十九條第一項定有明文，因此，本件
    同案被告彼此間之偵查及原審說辭，除少年甲外，均未命具
    結，依法不得作為其他被告之證據，而其等警詢說辭，及證
    人范淑如、呂明宗、林淑惠、陳俊興、沈正鄰、沈彥廷、沈
    雅文、俞緯聰之警詢說辭，依法均無證據能力。至於告訴人
    甲○○偵訊筆錄，亦未具結，依法當無證據能力。
二、上揭犯罪事實，業據上訴人即被告丁○○、乙○○坦承不諱
    （原審卷第四六頁，本院卷第三三頁，第三四頁，第七六頁
    ，第七七頁，第八十頁），且被告丁○○本院具結稱：所述
    有關乙○○部份均實在等語（本院卷第七六頁），被告乙○○於本院具結稱：所述有關丁○○部份均實在等語（本院卷
    第七七頁），其二人說詞互核相符，且與證人即被害人甲○○於原審（原審卷第七二至八十頁）、證人沈正鄰、沈雅文
    、陳俊興於偵審（少連偵卷第二五七至二六○頁；原審卷第
    八十至八四頁，第一○七至一一○頁）、證人即目擊現場事
    發經過之孟鴻土雞城負責人俞緯聰於偵查證述（少連偵字卷
    第二五六頁），大致相符，並有天主教耕莘醫院診斷書一張
    、現場照片三十六幀附卷可參，且有折疊刀刀柄一支、行動
    電話 0000000000號SIM卡一張扣案可佐，足認被告丁○○、
    乙○○自白與事實相符，堪予採信。至被告丁○○辯護人引
    上訴理由狀為辯護內容，查該上訴狀意旨關於事實部份，主
    張是正當防衛，並未糾眾報復，不知甲係未滿十八歲等語（
    本院卷第四二至四三頁），惟均與上開證據不符，不足採信
    ，附此敘明。
三、訊据上訴人即被告丙○○，固坦承在「孟鴻土雞城」前以腳
    踢踹傷甲○○，惟矢口否認有何以強暴方法妨害甲○○自由
    犯行，辯稱：僅單純偕同丁○○等人離開孟鴻土雞城後，乘
    車前往臺北縣新店市○○路○段山區某處空地、臺北縣新店
    市廣興農場福德宮涼亭、臺北縣新店市○○路○段三五巷七
    號鳳凰土雞城、臺北縣新店市○○路○段二四○號民宅等地
    ，然並未看守甲○○，亦無其他妨害甲○○自由之行為，與
    被告丁○○等人並無何妨害自由之犯意聯絡及行為分擔等語
    。經查：
 (一)被告丙○○於原審曾稱：否認檢察官起訴事實，沒有動手
     參與等語（原審卷第四六頁），惟同一庭訊其後亦稱：沒
     有參與打被害人，只有參與妨害自由部分等語（原審卷第
     四六頁反面），隨即又稱：不知丁○○要尋仇，只知要吃
     飯等語（同上卷頁），審酌其全部意旨，尚難認已自白妨
     害自由犯行，合先敘明。
（二）惟被告丙○○於警詢稱：對方同夥甲○○逃逸不及被我們
      抓住，之後，我只知道我們這是由鄭紹堂押著甲○○到我
      所駕駛自小客車上後由乙○○駕駛我的車輛，我則乘坐丁○○自小客車，離開案發現場，我們押著甲○○離開案發
      現場往山區行走等語（少連偵卷第五七頁），顯已自承參
      與妨害自由犯行，且證人即告訴人甲○○於原審證稱：在
      孟鴻土雞城的時候，乙○○、丙○○、丁○○、鄭紹堂、
      甲００是架我上車。當時我在車上被圍毆，乙○○拉著我
      的頭，甲００、鄭紹堂在我身旁架著，丁○○拿刀不停的
      揮，後面一直有人推我，有人踹我。我眼鏡被打掉，且我
      被拉扯住，我看不到，但我可以確定有人在踹我、踢我，
      因我知道誰拿刀、誰架我，可以確定打我的就是這五個人
      ，所以我能確定後面推我、踹我的人就是丙○○。在孟鴻
      土雞城被押上車時，我身旁有把我押上車的這五個人及我
      太太沈雅文。這段期間（按指在孟鴻土雞城被押上車至獲
      釋離開前），丙○○沒有罵我，頂多只是在我跟每個人說
      不干我的事的時候，丙○○叫我安靜等語（原審卷第七七
      頁反面，第七九頁），核與證人即在場目擊之沈雅文於原
      審證稱：當時動手打甲○○的五人都有強押甲○○上車。
      即在庭的被告丁○○、丙○○、乙○○及甲００都有強押
      甲○○上車。當看到甲○○被押上車時，我在他旁邊。丙○○是在甲○○後方推甲○○上車。依我印象，乙○○站
      在甲○○右手邊，鄭紹堂及甲００在另一邊，後面是丙○○、丁○○。丙○○就是強押，他在後面推，強迫甲○○
      上車。等語相符（原審卷第一○八頁，第一一○頁），且
      證人沈正鄰、陳俊興於原審證稱：證人沈雅文始終緊跟告
      訴人，於告訴人被押上車時正站立在車子旁邊等語（原審
      卷第八二頁，第八四頁），堪認證人沈雅文所述，當無誤
      認之虞，何況證人陳俊興亦稱：有見到被告等人以腳踹告
      訴人上車等情（原審卷第八二頁全頁），再者，證人即同
      案被告丁○○證稱：在孟鴻土雞城時伊有高喊要求其他在
      場之被告乙○○、丙○○、共同被告鄭紹堂、同案少年甲
      ００等人將甲○○押上車等語（少連偵卷第二十八頁），
      足認被告丙○○上開警詢自白為有依據，堪予採信。
（三）至證人沈正鄰、俞緯聰雖均證稱：未明確見到被告丙○○
      有何強押告訴人上車之行為等語，惟此或係渠等所站位置
      、角度，致無法看清楚究為何人將告訴人押上車，不能以
      此推翻證人甲○○、沈雅文上開證詞，而為被告丙○○有
      利之認定依據，至證人甲００於原審證稱：丙○○沒參與
      押人等語（原審第一一六頁），同案被告乙○○稱：丙○○未參與等語，與上開證據不符，無非逃免其自身刑責，
      並迴護被告丙○○，難予採信。
（四）至辯護意旨以：告訴人稱於遭被告丁○○等人強押離開孟
      鴻土雞城後，被告丙○○並無其他毆打及積極阻止其離開
      之言詞行動，證人陳俊興、沈正鄰、俞緯聰均未明確指證
      被告丙○○有強押告訴人上車之行為，被告乙○○、少年
      甲００均供稱被告丙○○並無強押告訴人上車之行為，同
      在現場之呂明宗、林淑惠二人則未遭起訴，足證被告丙○○並無妨害告訴人自由之犯行等語，然被告丙○○縱於強
      押告訴人上車後，無其他積極妨害告訴人自由之行為，此
      妨害自由後之事態，無解於既有妨害自由犯行之成立。至
      於證人呂明宗、林淑惠雖在現場，然並無下車毆打告訴人
      並強押告訴人上車之行為，業據告訴人甲○○、證人沈雅
      文證述明確，足證證人呂明宗、林淑惠並未參與本件犯行
      明確，渠等單純在場之行為，與被告丙○○所參與之犯行
      ，不可等量齊觀，況證人呂明宗、林淑惠有無犯罪，亦與
      被告丙○○是否構成犯罪無涉，是辯護人所辯，均難採為
      有利被告丙○○之證據。
（五）被告丙○○亦自承原即駕乘DJ－1782號自小客車搭載被告
      乙○○、共同被告鄭紹堂、少年甲００等人前往與被告丁○○會合，並隨同進入孟鴻土雞城內尋仇，嗣又任由被告
      丁○○將告訴人甲○○強押上其原駕乘之車輛內，再轉搭
      EM－9228號自小客車與被告丁○○等人離開，且全程陪伴
      於被告丁○○及告訴人身旁等情，衡情若非與被告丁○○
      等人有妨害自由之犯意聯絡，自無如此配合協同被告丁○○等人行為之理，益見被告丙○○與被告丁○○、乙○○
      、共同被告鄭紹堂、同案少年甲００就以強暴方法妨害告
      訴人自由一節顯有犯意之聯絡及行為之分擔，被告丙○○
      所辯顯不足採信。
綜上，被告丁○○、乙○○、丙○○、同案被告鄭紹堂暨少年甲
００等人，欲向沈正鄰等人索賠，而強押告訴人，就此客觀情事
，雖難推認其等於主觀上，有擄人勒贖之意圖，惟渠等強行推擠
踢踹，逼迫告訴人上車，並於新店山區不斷更換地點，且均有人
看守，顯使告訴人喪失任意行動、離去之意思決定自由，固非私
行拘禁，惟顯屬以強暴方法剝奪人之行動自由。被告丙○○雖否
認犯行，惟所辯均不可採，本件事證明確，被告三人犯行，堪予
認定。
二、核被告丁○○、乙○○、丙○○所為，均係犯刑法第二百七
    十七條第一項傷害罪，刑法第三百零二條第一項以強暴方法
    剝奪人之行動自由罪。按以強暴之方法剝奪人之行動自由時
    ，若於實施強暴行為之過程中，致被害人受有傷害，乃施強
    暴之當然結果，固不另論傷害罪，惟妨害自由罪，並非以傷
    人為當然之手段，若行為人另具有傷害故意，且發生傷害結
    果，自應成立傷害罪名，經合法告訴，並應負傷害罪責，而
    與妨害自由罪有方法結果之牽連關係，依刑法第五十五條規
    定從一重處斷（最高法院八十九年度臺上字第四六七六號判
    決意要旨參照）。本件被告丁○○、乙○○、丙○○於以強
    暴手段剝奪告訴人行動自由之前，已有傷害告訴人之行為，
    當係妨害自由前之另一行為，嗣於剝奪行動自由中，二次傷
    害告訴人之行為，亦均係另因餘怒未消、取款未成所致，顯
    係另有傷害犯意，難認係妨害自由之強暴行為之當然結果，
    自當予以論罪，被告丁○○辯護人辯稱：傷害是妨害自由當
    然結果等語，尚有誤會。又被告三人與共同被告鄭紹堂、同
    案少年甲００就第一次傷害及妨害告訴人自由之犯行，有犯
    意之聯絡及行為之分擔，被告丁○○、乙○○與鄭紹堂就第
    二次傷害告訴人之犯行，亦有犯意聯絡及行為分擔，被告乙○○及鄭紹堂、甲００就第三次傷害告訴人之犯行，亦有犯
    意聯絡及行為分擔，為共同正犯。被告丁○○、乙○○先後
    多次傷害犯行，時間緊接、方法相近、觸犯構成犯罪要件相
    同之罪名，應依連續犯之規定論以一罪，並依法加重其刑，
    以上數個傷害行為間，共同實施之人均非完全相同，且依一
    般社會健全觀念，在時間差距上，可以分開，在刑法評價上
    ，各具獨立性，每次行為皆可獨立成罪，構成同一之罪名，
    依最高法院八十六年台上字第三二九五號判例意旨，自構成
    連續犯，公訴意旨認係以一傷害犯意，接續對告訴人為傷害
    行為而屬接續犯等語，顯有誤會。被告三人上開傷害犯行，
    與妨害自由犯行間，有方法結果之牽連關係，為牽連犯，應
    從一重之以強暴方法剝奪人之行動自由罪處斷。被告三人均
    為滿二十歲之成年人，與行為時未滿18歲之少年甲００（年
    籍詳卷）共同實施本件犯罪，應依兒童及少年福利法第七十
    條第一項規定加重其刑。
三、原審以事證明確，予以論罪科刑，固非無見，惟有關本件
    相關人員之警詢、偵查筆錄之證據能力，原審辯護人已有爭
    執（原審第八九至九十頁），原審疏未說明各該筆錄證據能
    力之有無，逕自引為不利被告等之證據，原判決第三頁，
    載：乙○○搭車前往麥當勞取款，復載乙○○與丙○○留在
    原地看守甲○○，顯有誤載，均有未洽，檢察官循告訴人請
    求上訴略以：量刑太輕等語，被告丁○○、乙○○上訴意旨
    略以：判太重，且同案被告丙○○可易科罰金，兩相比較顯
    失公平等語，按原審已說明其量刑依據，認被告丁○○、乙○○犯行較重，被告丙○○參與較輕，而分別其刑度，其中
    除被告乙○○部份，未審酌父命難違等情外，餘均不違比例
    原則，是檢察官及被告丁○○等上訴，均無理由，而被告乙○○上訴，非無理由，且原判決既有上述可議之處，即屬不
    能維持，應由本院撤銷改判。爰審酌被告丁○○，因細故與
    人爭執，不循正途解決，已屬非是，竟爾糾眾，四處尋覓對
    方鬥毆，尚且不甘，又於公眾場合，公然強押人，且所押之
    人又非事主，顯重己欲而輕人權，視法治為無物，被告乙○○固奉父命，然未審亂命不從之理，竟循父子私情，不顧公
    理法紀，濫行糾眾，以致罹禍，自是可責，然非全無愚孝聽
    命之虞，被告丙○○不分青紅皂白，即參與犯行，惟僅打被
    害人一次，犯行較輕，而被告丁○○、乙○○多次毆打傷害
    告訴人，渠等犯行嚴重危害善良民眾生活安全與行動自由，
    於社會治安之危害亦鉅，被告丁○○、乙○○犯後坦承，被
    告丙○○部分否認，未賠償告訴人與告訴人達成和解等一切
    情狀，分別從重量處如主文第二項所示之刑，並就被告丙○○部分諭知易科罰金之折算標準。扣案之折疊刀柄一把，為
    被告丁○○所有、供犯罪所用之物，爰依刑法第三十八條第
    一項第三款宣告沒收。另扣案行動電話 SIM卡，為電信業者
    所有，亦難認係供犯罪所用，爰不另為沒收諭知。
據上論斷，應依刑事訴訟法第三百六十九條第一項前段，第三百
六十四條，第二百九十九條第一項前段，刑法第二十八條、第二
百七十七條第一項、第三百零二條第一項、第五十五條、第四十
一條第一項前段、第三十八條第一項第二款，兒童及少年福利法
第七十條第一項，罰金罰鍰提高標準條例第一條前段、第二條，
判決如主文。
本案經檢察官呂丁旺到庭執行職務。
中　　華　　民　　國　　94　　年　　10 　月　　11　　日
　　　　　　　　　刑事第二十一庭審判長法　官　溫耀源
　　　　　　　　　　　　　　　　　    法　官　段景榕
　　　　　　　 　 　　　　　　　　　　法　官　周政達
以上正本證明與原本無異。
如不服本判決，應於收受送達後十日內向本院提出上訴書狀，其
未敘述上訴之理由者並得於提起上訴後十日內向本院補提理由書
（均須按他造當事人之人數附繕本）。
                                      書記官　陳菊珍
中　　華　　民　　國　　94　　年　　10　　月　　11　　日
附錄：本案論罪科刑法條全文
刑法第277條
傷害人之身體或健康者，處三年以下有期徒刑、拘役或一千元以
下罰金。
犯前項之罪因而致人於死者，處無期徒刑或七年以上有期徒刑；
致重傷者，處三年以上十年以下有期徒刑。
刑法第302條
私行拘禁或以其他非法方法，剝奪人之行動自由者，處五年以下
有期徒刑、拘役或三百元以下罰金。
因而致人於死者，處無期徒刑或七年以上有期徒刑，致重傷者，
處三年以上十年以下有期徒刑。
第 1 項之未遂犯罰之。